【裁判字號】    92,訴,358
【裁判日期】    920731
【裁判案由】    誣告
【裁判全文】
臺灣臺北地方法院刑事判決                          九十二年度訴字第三五八號
    公  訴  人  臺灣臺北地方法院檢察署檢察官
    被      告  甲○○  男  三.
右列被告因誣告案件，經檢察官提起公訴（九十一年度偵字第二一四五三號），本院
判決如左：
    主  文
甲○○無罪。
    理  由
一、公訴意旨略以：被告甲○○於民國九十一年八月二十一日凌晨零時三十五分許，
    在台北市某處飲用酒精類飲料後，騎乘其所有之車牌號碼為ＤＬＱ─四一二號輕
    型機車搭載友人李詩宏行經台北市大安區○○○路○段三六九號前時，適逢台北
    市政府警察局大安分局臥龍街派出所警員丙○○於上址執行酒測勤務，甲○○唯
    恐遭攔檢告發，遂將機車停放於台北市○○○路○段四○一號前，但仍遭警員丙○○察覺  甲○○神態有異，遂要求甲○○出示相關證件並將機車熄火，甲○○
    於是將機車熄火並打開機車座墊下方之置物箱，取出皮夾內之駕駛執照及行車執
    照以供警員丙○○檢查之用，嗣甲○○接受酒精濃度測量之結果呼氣達每公升零
    點四五毫克，遂遭警員丙○○依法告發，而由警員丙○○以警用無線電呼叫當時
    正在附近執行巡邏勤務之警員乙○○到場，並當場會同甲○○清點該部機車內之
    財物，確定車內僅有安全帽二頂及機車大鎖一付後，即將該部機車交由乙○○騎
    回大安分局臥龍街派出所保管，詎料甲○○竟意圖使乙○○受刑事處分，於同日
    下午六時二十三分許向台北市政府警察局大安分局虛構乙○○將其置於上開機車
    中之皮夾（內含新台幣一萬三千零五十元、國民
    信用卡及世華商業銀行提款卡各一張）侵占入己之事實，並提出告訴。因認被告
    涉犯刑法第一百六十九條第一項之誣告罪嫌。
二、按犯罪事實應依證據認定之，無證據不得推定其犯罪事實；又不能證明被告犯罪
    者，應諭知無罪之判決，刑事訴訟法第一百五十四條、第三百零一條第一項分別
    定有明文。次按誣告罪之構成要件，首須意圖他人受刑事或懲戒處分，次須向該
    管公務員誣告，稱誣告即虛構事實進而申告他人犯罪而言，所謂虛構事實，係指
    明知無此事實而故意捏造者而言，如若出於誤信、誤解、誤認或懷疑有此事實，
    或對於其事實張大其詞，或資為其訟爭上之攻擊或防禦方法，或其目的在求判明
    是非曲直者，固均不得謂屬於誣告，即其所申告之事實，並非完全出於憑空捏造
    或尚全然無因，只以所訴事實，不能積極證明為虛偽或因證據不充分，致被誣人
    不受追訴處罰者，仍不得謂成立誣告罪（最高法院八十三年台上字第一九五九號
    判決參照）。
三、本件公訴人認被告涉有刑法第一百六十九條第一項之誣告罪嫌，無非係以：告訴
    人乙○○之指訴、證人丙○○之證述、證人王宏榮與廖曉彬、鄭志宏、紀仲明所
    製作之報告各一份、台北市政府警察局大安分局臥龍街派出所員警工作紀錄簿影
    本五紙，為主要論據。訊據被告堅決否認涉有何誣告犯行，辯稱：其只是針對乙○○騎乘其機車導致汽油耗損提出告訴，並非對他提出侵占皮夾之告訴，而其皮
    夾確實不見了，員警雖可以扣車，但不該騎乘，且一般汽車查扣都是用拖吊的，
    也有上封條，其認為機車也應如此處理，乙○○騎乘其機車汽油確有耗損，其問
    法律系的同學，汽油不見也算是侵占，並無誣告犯意等語。
四、經查：
  (一)公訴意旨雖認被告意圖使乙○○受刑事處分，於九十一年八月二十一日下午六時
    二十三分許向台北市政府警察局大安分局虛構乙○○將其置於上開機車中之皮夾
    侵占入己之事實，並提出告訴；然為被告所否認，而被告當時向台北市政府警察
    局大安分局員警對乙○○提出告訴之筆錄係記載：「（問：你因何事至本分局？
    ）因員警未經本人同意逕行使用本人機車，導致本人機車汽油耗損，因此提出告
    訴」、「（問：是否要提出告訴？）我要對乙○○提出使用我機車竊盜告訴」等
    語，觀諸該筆錄內容，被告申告時所陳述之事實，並未論及「乙○○侵占皮夾」
    之事實，縱被告主觀上懷疑乙○○侵占其皮夾，然其客觀上既未因此向公務員申
    告乙○○此部分犯罪事實，則難認被告已虛構「乙○○侵占皮夾」之事實，進而
    申告乙○○涉犯此部分罪嫌；至被告提出告訴後由台北市政府警察局大安分局製
    作之受理刑事案件報案三聯單中，案類雖圈選「侵占」，然並無記載被告申告之
    具體事實，故被告申告之事實為何，仍應以前開筆錄內容為準，尚難僅以報案三
    聯單中案類圈選「侵占」，而推論被告係對「乙○○侵占皮夾」之事實提出申告
    ，是公訴人認被告於九十一年八月二十一日下午六時二十三分許，係向台北市政
    府警察局大安分局虛構「乙○○將其置於上開機車中之皮夾侵占入己」之事實，
    並提出告訴等情，容有誤會。
  (二)又被告雖曾就皮夾遺失之事，於同日凌晨三時許，向台北市政府警察局大安分局
    臥龍街派出所備案，固有台北市政府警察局大安分局臥龍街派出所員警工作紀錄
    簿影本、台北市政府警察局大安分局受理各類案件紀錄表附卷可稽，然觀諸所記
    載之內容，均係被告之皮夾「遺失」，以「備案」處理等語，亦未申告乙○○侵
    占其皮夾之犯罪事實，是該受理各類案件紀錄表尚難作為認定被告涉犯刑法第一
    百六十九條第一項指明犯人誣告罪嫌之不利證據。至被告是否明知皮夾未遺失，
    而向警員謊稱遺失，涉犯刑法第一百七十一條第一項未指定犯人之誣告罪嫌？依
    據告訴人乙○○之指訴及證人丙○○之證述，縱均屬實，亦僅能證明乙○○未侵
    占被告皮夾之事實，而不能證明被告皮夾未遺失之事實，倘無其他積極證據足資
    認定被告明知皮夾未遺失，而向警員謊稱遺失，尚難遽認被告涉有未指定犯人之
    誣告罪嫌，併予敘明。
  (三)從而，被告所辯：其只是針對乙○○騎乘其機車導致汽油耗損提出告訴，並非對
    乙○○提出侵占皮夾之告訴等語，堪可採信；而乙○○此部分罪嫌，已經台灣台
    北地方法院檢察署檢察官以九十一年度偵字第二一四五三號為不起訴處分確定，
    有該不起訴處分書附卷可稽，上開不起訴處分書係以：乙○○係依據道路交通管
    理處罰條例第三十五條第一項規定，基於公務員之法定職權而為行政裁量之判斷
    ，以保管並移置甲○○之機車，係屬依據法令所為之行為，而具備阻卻違法之事
    由等語，以乙○○罪嫌不足為不起訴處分；然乙○○因協助丙○○代保管酒測後
    所扣得之上開被告所有機車，確自前揭酒測點騎乘該機車返回臥龍派出所等情，
    已據證人乙○○陳明在卷，足見被告並未虛構「乙○○騎乘其機車導致汽油耗損
    」之事實，僅係誤認乙○○因此涉犯刑事犯罪，尚難認被告主觀上有誣告之犯意
    。此外，復查無其他積極證據足認被告有何誣告犯行，依首揭說明，不能證明被
    告犯罪，自應為無罪判決之諭知。
據上論斷，應依刑事訴訟法第第三百零一條第一項，判決如主文。
本案經檢察官黃立維到庭執行職務。
中      華      民      國    九十二    年      七      月    三十一    日
                                    臺灣臺北地方法院刑事第七庭
                                        法  官  蕭  清  清
右正本證明與原本無異。
如不服本判決，應於判決送達後十日內向本院提出上訴狀（應抄附繕本）。告訴人或
被害人如對於本判決不服者，應具備理由請求檢察官上訴，其上訴期間之計算係以檢
察官收受判決正本之日期為準。
                                        書記官  劉  麗  英
中      華      民      國    九十二    年      八      月      五      日


司法院資訊處製作；財團法人民間司法改革基金會備份。
